【裁判字號】    99,訴,326
【裁判日期】    990727
【裁判案由】    租佃爭議
【裁判全文】
臺灣高雄地方法院民事判決               99年度訴字第326號
原      告  甲○○
訴訟代理人  楊昌禧律師
            梁育誠律師
被      告  國防部軍備局
法定代理人  丙○○
訴訟代理人  吳小燕律師
複代理人    蘇琬婷律師
訴訟代理人  胡仁達律師
上列當事人間租佃爭議事件，本院於民國99年7 月12日言詞辯論
終結，判決如下：
    主  文
原告之訴駁回。
訴訟費用由原告負擔。
    事實及理由
一、原告主張: 原告於民國72年1 月26日與海軍營產管理所簽訂
    「魚塭（營產）放租契約書」（海漁字第64號，下稱系爭租
    約），約定由原告承租高雄市○○○段3 、144 地號土地（
    新編地號為高雄市○○段664 、659 、659 之6 、668 、
    668 之3 地號），面積共1.0712公頃（下稱系爭土地）進行
    漁業養殖，嗣高雄市政府於91年間將系爭土地變更為機關用
    地，海軍司令部乃於92年間依耕地三七五減租條例第17條第
    1 項第5 款規定通知原告終止租約以收回系爭土地，而被告
    依同條例第17條第2 項之規定，自應給付原告改良土地所支
    付之費用、尚未收穫農作物之價額、以及終止租約當期之公
    告現值減除土地增值稅後餘額之3 分之1 。被告就系爭土地
    地價補償金額新台幣（下同）7,103,644 元雖業於93年12月
    7 日向法院提存，至於地上改良物及農作物之補償，則委由
    高雄市政府地政處於94年6 月2 日辦理補償查估，並作成土
    地改良物查估補償清冊，查估結果認補償費用計為3,935,49
    0 元。因系爭土地上之魚塭水域與訴外人黃文進與被告所簽
    訂之海砂字第22號砂田放租契約書（坐落地號為援中港段
    167 號，面積2,456 平方公尺）之魚塭水域相連，而為單一
    魚塭水域，經伊委請他人測得該水域面積為8,480 平方公尺
    ，扣除黃文進部分之魚塭水域（下稱砂22號水域）面積
    2,456 平方公尺，系爭土地上之魚塭水域（下稱系爭水域）
    面積應為6,024 平方公尺，依每公頃10,000公斤為基準估算
    養殖之龍膽石斑應為6,024 公斤，而高雄市政府地政處上開
    查估補償清冊所估算之水域面積僅5,432 平方公尺，並認所
    養殖之龍膽石斑僅為5,432 公斤顯然有誤，依每平方公尺水
    域補償金額300 元及每公斤龍膽石斑之補償價格345 元，被
    告尚應給付之補償金之差額381,840 元。又被告曾於94年10
    月25日派員參加高雄市楠梓區公所耕地租佃委員會召開之租
    佃爭議調解會外會，應已知悉尚有系爭差額款項未給付，應
    自當日起計算遲延利息。為此，爰依耕地三七五減租條例第
    17條第2 項之規定，提起本件訴訟。並聲明：被告應給付原
    告381,840 元，及自94年10月25日起至清償日止，按週年利
    率5%計算之利息。
二、被告則以：系爭土地因高雄市政府變更為機關用地，而由海
    軍總司令於92年8 月30日依耕地三七五減租條例第17條第5
    款規定寄發存證信函通知原告終止租約，並依同條例第17條
    第2 項規定辦理後續補償事宜，經高雄市政府地政處於94年
    6 月作成地上物補償清冊，初估補償金額為3,935,490 元，
    惟因原告遲未領取，海軍總司令部乃將該筆款項依法提存，
    迨被告於95年間接管系爭土地，兩造乃於95年10月13日就系
    爭土地辦理現地點交，惟因原告不服高雄市政府地政處所為
    初估補償金額之認定，乃向高雄市楠梓區公所耕地租佃委員
    會提出異議，原告亦主動送高雄市政府地政處辦理複估，嗣
    高雄市政府地政處於複估後，業於95年12月22日以系爭土地
    之原補償調查表與補償清冊相符等語函覆在案，相關補償作
    確已依法完成。另被告歷年來就地上物之初估及複估作業，
    一向委由高雄市政府地政處辦理，此亦為原告所明知，惟其
    於被告委託當時並未表示異議，甚至同意由高雄市政府地政
    處辦理複估事宜，而查估迄今已歷4 年餘，系爭土地之現況
    已有變更而難重為辦理查估作業，實難按實地現況測量之結
    果作為補償之依據，縱法院同意再為實地測量，原告亦應對
    系爭水域現況與查估補償當時相同乙事負舉證責任。況且，
    原告主張系爭水域面積為6,024 平方公尺，迄未舉證證明，
    其主張系爭水域面積應以6,024 平方公尺、龍膽石斑應以
    6,024 公斤計算，顯屬無據等語。並聲明：原告之訴駁回。
三、本件兩造不爭執事項及爭點：
(一)、不爭執事項：
 1、原告於72年1 月26日與海軍營產管理所簽訂系爭租約，約定
    由原告承租系爭土地，面積共1.0712公頃，進行漁業養殖，
    此有兩造海軍營產管理所魚塭（營產）放租契約書為證（本
    院卷第8 頁反面、第75頁）。
 2、高雄市政府於92年間，依法將系爭土地變更為機關用地，海
    軍總司令部遂於92年8 月30日依耕地三七五減租條例第17條
    第5 款規定，寄發存證信函通知原告終止租約，並依同條例
    第17條第2 項規定，辦理後續補償事宜，此有左營郵局存證
    信函第433 號函為證（本院卷第76頁）。
 3、對於系爭土地之地上改良物及農作物補償事宜，兩造合意由
    高雄市政府地政處辦理補償查估，經高雄市政府地政處於94
    年6 月2 日辦理補償查估，作成土地改良物查估補償清冊，
    認定應補償項目有「榕樹」、「黃槿」、「建築物」、「鐵
    棚」、「水域面積」（5,432 平方公尺）、「龍膽石斑」（
    5,432 公斤），補償費用共3,935,490 元，有援中港土地收
    回案土地改良物查估補償清冊為證（本院卷第24頁背、33頁
    ）。
 4、原告對於高雄市政府地政處於94年6 月間就系爭土地製作之
    土地改良物查估補償清冊，除就「水域面積」及「龍膽石斑
    」之補償面積有爭執外，其他應補償項目、數量、單價、補
    償金額，均不爭執。
 5、砂22號水域面積為2,456 平方公尺，亦有海軍營產管理所砂
    田放租契約書在卷可憑（見本院卷第195 頁）。
(二)、爭點：
 1、原告承租系爭土地上之系爭水域面積及龍膽石斑數量應為若
    干？
 2、原告請求給付補償金差額381,840元，有無理由？
四、茲就上開爭點，析述本院得心證之理由如下：
(一)、原告承租系爭土地上之系爭水域面積及龍膽石斑數量應為若
    干？
 1、經查，被告委託高雄市政府地政處辦理系爭土地之土地改良
    物補償查估，高雄市政府地政處於94年6 月2 日測量系爭水
    域連同砂22號水域面積為7,888 平方公尺，扣除砂22號水域
    面積2,456 平方公尺，系爭水域面積為5,432 平方公尺，嗣
    後，因原告對於94年6 月2 日查估之系爭水域面積有所爭議
    ，被告乃同意再次委託高雄市政府地政處進行複估，高雄市
    政府地政處於95年11月30日複估測得系爭水域與砂22號水域
    面積為7,669.97平方公尺，高雄市地政處並另行製作補償清
    冊記載複估面積為7,670 平方公尺（尚未扣除砂22號水域面
    積），提供予被告作為保留當年預算之參考，此有系爭土地
    94年6 月土地改良物查估補償清冊、95年11月土地改良物查
    估補償清冊、94年6 月2 日土地改良物補償調查紀錄表、95
    年11月30日現場測量成果圖、經緯儀測量數據表、高雄市楠
    梓區公所耕地租佃委員會辦理海軍總部與承租戶間租佃爭議
    調解會外會會議紀錄（會議日期：96年10月25日）及高雄市
    政府地政處99年3 月23日高市政地六字第0990004329號函、
    99年4 月16日高市地政六字第0990 005275 號函在卷可稽（
    見本院卷第10頁反面、第33頁、第40頁、第108 頁、第137
    頁至第140 頁），可堪認定。
 2、原告主張委請他人測量系爭水域及砂22號水域面積合計為
    8,480 平方公尺，扣除砂22號水域面積2,456 平方公尺，系
    爭水域面積應為6,024 平方公尺，並聲請本院前往現場履勘
    測量，以證其主張為真。然被告否認系爭水域面積為6,024
    平方公尺，並抗辯94年6 月查估之水域面積5,432 平方公尺
    並無錯誤，且系爭水域已與查估當時有異，不應以嗣後變更
    之現況作為補償之依據等語。按當事人主張有利於己之事實
    者，就其事實有舉證之責任，民事訴訟法第277 條前段定有
    明文。又民事訴訟如係由原告主張權利者，應先由原告負舉
    證之責，若原告先不能舉證，以證實自己主張之事實為真實
    ，則被告就其抗辯事實即令不能舉證，或其所舉證據尚有疵
    累，亦應駁回原告之請求，最高法院17年上字第917 號著有
    判例可資參照。原告主張94年6 月查估系爭水域面積有誤，
    實際面積應為6,024 平方公尺，既為被告所否認，揆諸前揭
    法律規定及判例意旨，自應由原告就此有利之主張負舉證之
    責。
 3、關於系爭水域查估經過，證人即高雄市地政處辦理系爭土地
    初估、複估之人員乙○○於本院審理時證稱：依據被告提供
    資料，系爭租約與砂22號租約上之魚塭水域相連，第一次查
    估（即94年6 月2 日）與95年11月30日複估時的水位落差很
    大，因為第一次去的時候原告還有在養殖，水位比較高，95
    年11月30日的時候已經沒有養殖，水位比較低，該次測量的
    時候都是由原告指界來測定範圍，當時水位已經退掉了，所
    以那個部分不能測進來；第一次測量的水域面積我們是以水
    平面的投影面積來測量，因為魚塭有斜坡，底部的面積較小
    ，水平面的面積較大，我們是以水平面的投影面積為準，我
    們會派人走在魚塭堤防旁將皮尺放置在水面與堤防交接的地
    方，來測量魚塭水域的長寬面積，當天原告及黃文進本人都
    有到場，後來因為原告對於我們用皮尺測量的面積有爭議，
    所以複估時我們用經緯儀（即原告所稱之光波測距儀器）來
    測量水域面積，在堤岸與水平面的每一個折角點放置菱鏡，
    由菱鏡反射的紅外線來計算距離及角度，最後測得水平面的
    水域面積就是7669.97 平方公尺，但必須要扣掉黃文進的水
    域面積才是原告的水域面積；援中港同類型的案件有一百多
    戶，我們查估的時間從93年至94年間，都是用皮尺測量，因
    為皮尺比較寬鬆，不若經緯儀精密，所以測得的面積反而會
    對老百姓比較有利等語甚詳（見本院卷第191 頁至第193 頁
    ）。依證人乙○○上開證詞，被告委託高雄市地政處辦理複
    估時係採用較精密之經緯儀進行測量，測得系爭水域及砂22
    號水域面積合計為7669.97 平方公尺，而砂22號水域面積為
    2,456 平方公尺，為兩造所不爭之事實，則扣除砂22號水域
    後，系爭水域面積複估結果僅為5,213.97平方公尺；又參酌
    原告自承複估時系爭水域之水位高度較初估時低，且複估時
    證人乙○○使用之經緯儀為精密儀器，測量結果應是正確的
    等語在卷（見本院卷第190 頁），可知複估時測得系爭水域
    面積為5,213.97平方公尺，係屬正確無訛，則觀諸初估時證
    人乙○○以皮尺測得系爭水域面積為5,432 平方公尺，與複
    估時之水域面積相比較大，核與初估時之水位高於較複估時
    水位之情況相符，即無明顯可指之瑕疵存在，而證人乙○○
    證稱因皮尺比較寬鬆，不若經緯儀精密，所以測得的面積反
    而會對老百姓比較有利等語，亦為原告所不否認，原告既未
    能指出初估時證人乙○○之測量有何錯誤之處，且原告主張
    委請他人測量系爭水域面積為6,024 平方公尺，迄未舉證以
    實其說，則原告主張初估測量系爭水域面積錯誤，實際面積
    應為6,024 平方公尺，顯屬無據，難信為真。
 4、又原告雖聲請本院前往系爭土地再次測量系爭水域面積，惟
    高雄市政府地政處初估、複估時間為94年6 月、95年11月間
    ，迄今已相隔3 至5 年之久，且系爭水域週圍部分土地已生
    雜草，亦有被告提出現場照片為證（見本院卷第112 頁至第
    11 4頁），是系爭水域邊坡恐因歷時經過而有所改變，難認
    系爭水域環境與查估、複估時期相同，且系爭水域面積會因
    水位高度不同而異，而水位高度會與魚塭內飼養魚類大小、
    數量及氣候乾溼相關，亦為眾所週知之事實，則原告聲請本
    院前往測量系爭水域面積，並無法證明高雄市政府地政處94
    年6 月初估之水域面積有誤。是以，原告請求本院前往現場
    測量系爭水域面積，於本案並無必要。
 5、據上所述，原告未能舉證系爭水域面積為6,024 平方公尺，
    難認高雄市政府94年6 月初估系爭水域面積結果有誤。而被
    告就系爭水域查估結果，初估面積為5,432 平方公尺，複估
    面積為5,213.97平方公尺，被告以較有利於原告之初估結果
    予以補償，亦即水域面積為5,432 平方公尺，所養殖之龍膽
    石斑為5,432 公斤（以公頃10,000公斤為換算基準），以每
    平方公尺水域補償金額300 元及每公斤龍膽石斑之補償價格
    345 元，核發補償金1,629,600 元、1,874,040 元，核無違
    誤。
(二)、原告請求給付補償金差額381,840元，有無理由？
    原告既無法證明系爭水域面積應為6,024 平方公尺，已如前
    述，是原告主張以系爭水域6,024 方平公尺、龍膽石斑
    6,024 公斤核計補償金，請求被告給付補償差額381,840 元
    ，顯屬無據，自不可採。
五、綜上所述，原告依據耕地三七五減租條例第17條第2 項之規
    定，請求被告給付補償金差額381,840 元，為無理由，應予
    駁回。
六、本件事證已臻明確，兩造其餘攻擊防禦方法及所提之證據，
    經審酌與本院前揭判斷不生影響，爰不一一論述，併此敘明
    。
七、據上論結，本件原告之訴為無理由，依民事訴訟法第78條，
    判決如主文。
中    華    民    國    99    年    7     月    27    日
                  民事第六庭  法  官  林書慧
正本係照原本作成。
如不服本判決，應於送達後20日內，向本院提出上訴狀並表明上
訴理由，如於本判決宣示後送達前提起上訴者，應於判決送達後
10日內補提上訴理由書（須附繕本）。
中    華    民    國    99    年    7     月    27    日
                              書記官  史華齡

司法院資訊處製作；財團法人民間司法改革基金會備份。
